臺灣臺中地方法院民事判決　　　　　　　 94年度婚字第628號
原　　　告　乙○○
被　　　告　甲○○
　　　　　　　　　　　現應受.
上列當事人間離婚事件，本院於民國九十四年八月十八日言詞辯
論終結，判決如下：
    主      文
准原告與被告離婚。
訴訟費用由被告負擔。
    事      實
甲、原告方面：
  一、聲明：求為判決如主文所示。
  二、陳述：兩造於民國（下同）七十四年十一月十一日結婚，
      育有一子一女，惟被告自長子甲○○出生後即沈迷大家樂
      ，導致全家經濟困難，且動輒對原告實施暴力行為，致令
      原告身心不堪其擾，然原告為全家庭之圓滿，努力維繫婚
      姻，百般容忍，期被告能修正自己行為，然被告卻依舊故
      我，暴行不斷，於女兒李思瑩出生後更變本加厲，整日遊
      手好閒，且因積欠賭債，使全家生活顛沛流離，於台灣全
      省各地四處遷徙，以躲避債主之追討，原告不堪債務之逼
      迫，於八十年間返回南投娘家從事美髮業，獨力負擔家中
      全部之經濟開銷，並一肩挑起對子女教養之義務，惟被告
      仍不定時返家向原告索取金錢，如有不從，動輒拳打腳踢
      ，也曾對長子施以不當之管教行為，如於半夜叫小孩起來
      半蹲，且雙手高舉水桶，或以玩具手槍射擊小孩之大腿等
      種種不堪之虐待，嗣於八十二年間，被告因違反毒品防治
      條例入獄服刑，惟於八十三年十月間被告出獄後不知悔改
      ，亦不能克制，竟脅迫原告提供金錢以供其購買毒品，並
      要求與其前往台北，原告斷然拒絕，自此，兩造開始分居
      ，迄今已逾十年，被告種種行徑，實令原告心寒至極，被
      告絲毫無念及夫妻情分存在，已令原告難以繼續與被告共
      同生活，對此婚姻亦不敢抱以任何幸福之期待等情。按婚
      姻本係基於男女雙方之合意，以營終生共同生活為目的，
      倘依客觀之標準，婚姻已生破綻而無回復之希望者，即應
      准予離婚，此亦為民法第一千零五十二條第二項依破綻主
      義所增訂之理由。基此，本件被告於婚後非但不負擔家計
      ，且有毆打、侮辱原告之種種惡行，均使兩造早已形同陌
      路，婚姻關係應存之互信、互諒、互愛蕩然無存，而原告
      長期飽受身體上或精神上之痛苦，已難平復，實無法再與
      被告維持婚姻關係，該當民法第一千零五十二條第二項之
      「有重大事由難以維持婚姻者」，據此，爰依民法第一千
      零五十二條第二項之規定訴請離婚。
  三、證據：提出戶籍謄本二份為證，並請求傳訊證人即兩造之
      女李思瑩、原告之妹張春桃。
乙、被告方面：未於言詞辯論期日到場，亦未提出書狀作何聲明
    或陳述。
    理      由
一、本件被告經合法通知，未於言詞辯論期日到場，核無民事訴
    訟法第三百八十六條所列各款情形，爰依原告之聲請，由其
    一造辯論而為判決。
二、原告主張兩造於七十四年十一月十一日結婚，目前婚姻關係
    存續中，業據原告提出戶籍謄本二紙為證，此部分堪信為真
    實。
三、第按婚姻係以夫妻之共同生活為目的，配偶應互信互賴、相
    互協力，以保持共同生活之圓滿、安全及幸福，因而夫妻應
    相互尊重以增進情感和諧及誠摯之相處，此為維持婚姻之基
    礎，若此基礎不復存在，致夫妻無法共同生活，無復合之可
    能者，即應認有難以維持婚姻之重大事由存在。但其事由應
    由夫妻一方負責者，僅他方得請求離婚，是其所採者為消極
    破綻主義精神，而非積極破綻主義。關於是否為難以維持婚
    姻之重大事由，其判斷標準為婚姻是否已生破綻而無回復之
    希望。至民法第一千零五十二條第二項但書規定：「難以維
    持婚姻之重大事由應由夫妻之一方負責者，僅他方得請求離
    婚」，並非規範於夫妻雙方均可歸責時，禁止任何有責一方
    以婚姻無可維持之重大事由，提起離婚之訴。然亦非肯認單
    獨之有責配偶之離婚請求，否則無異承認恣意離婚，破壞婚
    姻秩序，且有背於道義，尤其違反自己清白（clean hands)
    之法理，有欠公允，同時亦與國民之法感情及倫理觀念不合
    。亦即一旦婚姻有違婚姻之目的，達破裂難以維持者，雙方
    縱均無過失或均有過失，亦均得請求離婚。惟如足以構成離
    婚原因之重大事由，應由夫妻之一方負責者，僅他方得請求
    離婚；倘若該重大事由，係夫妻間共同可歸責之過失行為所
    造成，夫妻雙方均須負責時，則應衡量比較雙方之有責程度
    ，而許責任較輕之一方向應負主要責任之他方請求離婚，以
    符合公平；如雙方之有責程度相同，則雙方均得請求離婚，
    因而採消極（相對）破綻主義（最高法院八十八年台上字第
    一五一五號裁判、八十九年台上字第二三一六號裁判、九十
    年台上字第一九六五號、九十一年台上字第二０二三號裁判
    參照、八十九年十一月台灣高等法院法律座談會參照）。又
    婚姻是否已生破綻而無回復之希望，應斟酌破壞夫妻共同生
    活之具體情事，是否客觀上達於動搖夫妻之共同生活，而喪
    失維持婚姻之意欲為斷。換言之，在當事人所主張難以維持
    婚姻之事實，在客觀上是否已達於倘處於同一境況，任何人
    均將喪失維持婚姻意欲之程度以決之。經查︰
    (1)原告主張兩造自八十三年十月間分居，迄今已逾十年等情
      ，經證人即兩造子女李思瑩到庭證述：「我小學一年級之
      後就沒有見過父親，十幾年來父親都沒有來看過我，也沒
      有寫信給我，我對我父親已經沒有印象，在路上遇到可能
      會認不得。」等語（見本院九十四年八月十八日言詞辯論
      筆錄第一頁），按諸婚姻關係有其私密之特性，常為外人
      無法以感官察知之情況下為之，僅有營共同生活之家屬，
      因關係密切、契合，較外人能以其感官察知。而徵之證人
      李思瑩為兩造之子女，誼屬至親，苟非有此事實，衡情應
      不致於杜撰誣陷前揭事實，亦無維護對造之必要，況被告
      經合法通知，既不於言詞辯論期日到場爭執，亦不提出書
      狀答辯以供本院斟酌，是觀諸上情，證人李思瑩上開證詞
      ，應堪可採，顯見被告多年來未曾探視聞問原告母子之生
      活，亦未擔負起為人夫、為人父應盡之責任。
    (2)再徵諸證人即原告之妹張春桃證稱：「（兩造相處情形？
      ）八十年間左右，被告入監原告就搬來跟我一起住。原告
      出監後找原告到台北去，原告不同意，他就將原告打的遍
      體鱗傷，甚至自殘要她一起去死。這十年來他都沒有回來
      過，他們在婚姻關係期間，被告經常對原告施暴，將她當
      仇人一樣，看到她就要打，有一次還拿花園的竹子鞭打原
      告，打到連上廁所都有問題。這幾年被告也都沒有寄錢回
      家扶養家庭，孩子都是原告獨力扶養長大。」等語（詳本
      院九十四年八月十八日言詞辯論筆錄第二頁）。綜上證人
      張春桃證詞觀之，原告主張兩造共同生活期間，被告非但
      不念結髮之恩，一再對原告不法侵害行為，毫不留情，以
      極端之肢體暴力，對於被告不斷騷擾、不法侵害原告人格
      尊嚴與人身安全，原告雖一再相忍，而隱忍不理，被告亦
      不知收斂暴行。雖夫妻平日相處偶生口角爭執，在所難免
      ，惟兩造如遇意見相左或彼此有所誤解時，實應以理性和
      平方式溝通解決，方能真正改善兩造間夫妻關係，不得逕
      執此以為暴力相向之藉口。是被告逕以暴力方式，解決情
      緒上不滿，不定期突如其來的對原告施暴，致使原告長期
      生活於不安恐懼之中，原告主張其身理及心理上之創傷非
      筆墨可形容等情，應非虛構。
    (3)是依證人李思瑩、張春桃二人證詞觀之，堪認原告主張被
      告絲毫不顧夫妻情份，動輒對原告施以肢體暴力，且其所
      為已逾越夫妻通常所能忍受之程度，而有侵害人格尊嚴與
      人身安全。被告於婚姻關係存續中，以暴力方法侵害原告
      之人格尊嚴與人身安全，顯違夫妻共營美滿生活之本旨，
      應與事實相符，而可採信。再者，婚姻以夫妻之共同生活
      為其目的，夫妻應以誠摯相愛為基礎，是依雙方共同生活
      之全盤情況而觀察，被告施暴或不負擔家庭生計生活，實
      有所不該，更顯被告無心維繫家庭，並導致兩造婚姻關係
      不穩定，且無從保持共同生活之圓滿、安全及幸福。是本
      院審酌上情，自應認原告主張兩造不能和諧相處，被告不
      能扶持、尊重原告，原告認其身心上受有不可忍受之痛苦
      ，兩造婚姻已生破綻，其基礎亦已動搖，已無法維持正常
      之婚姻生活乙情為真實。
四、末按維護人格尊嚴與確保人身安全，為我國憲法保障人民自
    由權利之基本理念，而增進夫妻情感之和諧，防止家庭暴力
    之發生，以保護婚姻制度，亦為社會大眾所期待。且婚姻以
    夫妻之共同生活為其目的，夫妻應以誠摯相愛為基礎，共同
    建立和諧美滿幸福之家庭。徵之被告無視於原告身為人母應
    有之尊嚴，率爾以暴力之方式動手傷害原告，此依一般社會
    通念已含有侮辱輕蔑對方之含意在內。再者，同居義務及扶
    助乃夫妻關係最重要之基礎，捨此則難期婚姻關係之穩定與
    健全，而觀諸被告動輒施暴於原告及子女，不思振作，養家
    糊口，反棄家庭於不顧，且衡諸常情，被告若誠摯地希望與
    原告共同負起對家庭之責任，或負起對子女家庭教育，身心
    之健全發展及培養倫理道德等習性之責任，被告更應勉力為
    之，惟其卻反更變本加厲，致家庭圓滿因其暴行而破裂無法
    回復，復觀被告不思婚姻乃一男一女之兩性結合，以組織家
    庭，共同生活為目的，且夫妻生活貴在相互扶持，依社會上
    一般觀念為體察，被告有此行為，著實對兩造的家庭產生不
    良的影響，是其恩斷義絕之程度，概然可見，並導致兩造無
    從繼續保持共同生活之圓滿，而生婚姻之破綻。再斟酌婚姻
    關係中當事人之行為、態度、年齡、性格、教育程度及被告
    離家時間之久暫，綜合考量，應認雙方誠摰互信之感情基礎
    已動搖，而被告上開行為，使原告之精神狀態終日陷於痛苦
    中，難謂無損原告之尊嚴並立於兩相平等之地位。被告無視
    原告感受、痛苦，不知疼惜原告，動輒對原告暴力相向，破
    壞家庭和諧。觀之現代婚姻係以男女雙方之感情為基礎，以
    雙方心投意合，相互溝通扶持，彼此容忍，共同經營婚姻生
    活為要件，倘雙方情意已絕，溝通之途塞，容忍之度無，共
    圖營生之念滅，則其婚姻基礎已頹，自核與首開規定相符，
    揆之上情，原告主張兩造間有不能維持婚姻之重大事由，核
    屬有據。而兩造間之婚姻既已生破綻，且依一般人之生活經
    驗，而顯無回復之希望，從而原告訴請裁判離婚，洵屬正當
    。本院參酌上開事證，認為兩造間之婚姻已生破綻，客觀上
    確實難以繼續維持婚姻共同生活，且顯無回復之希望。而兩
    造長期以來皆未能協力謀求夫妻感情之和諧，與就前揭爭執
    之責任歸屬，比較衡量雙方之有責程度，被告可責程度自高
    於原告。揆之首揭說明，原告依民法第一千零五十二條第二
    項請求判決離婚，洵屬正當，應予准許。
五、本件事實已臻明確，原告其餘主張，並不影響本件之判斷，
    爰不予一一調查審究，附此敘明。
六、結論：本件原告之訴為有理由，並依民事訴訟法第三百八十
    五條第一項前段、第七十八條判決如主文。
中　　華　　民　　國　　94　　年　　9 　　月　　 1　　日
                  家事法庭      法  官  楊熾光
右為正本係照原本作成。
如不服本判決，應於送達後廿日內，向本院提出上訴狀並表明上
訴理由，如於本判決宣示後送達前提起上訴者，應於判決送達後
廿日內補提上訴理由書（須附繕本）。
中　　華　　民　　國　　94　　年　　9 　　月　　 1　　日
                                書記官
